行　政　法　院　判　決　　　　　　　　　　　　　八十八年度判字第三六六八號
　　原　　　告　乙○○
　　被　　　告　甲○○
右當事人間因退休補償金事件，原告不服考試院中華民國八十七年八月二十四日八七
考台訴決字第一八七號再訴願決定，提起行政訴訟。本院判決如左︰
　　主  文
原告之訴駁回。
　　事  實
緣原告原任苗栗縣警察局巡佐兼主管，於民國七十二年六月一日屆齡退休。其於八十
六年十二月二十八日向甲○○申請補發退休金其他現金給與，經甲○○於八十七年一
月九日以八七台特三字第一五七三九四二號書函答復確實無法同意照辦。原告不服，
提起訴願、再訴願，遞遭決定駁回，乃提起行政訴訟。茲摘兩造訴辯意旨於次：
原告起訴意旨略謂︰一、原告係七十二年六月一日屆齡退休之警察（戶政）人員，當
時原服務機關係依被告核定之退休金數額發給，未依原告退休當時之公務人員退休法
第八條第一項規定，計發「其他現金給與」之退休金，僅依原告任職年資實領本俸核
發，而扣「其他現金給與」部分。二、憲法第十五條明文規定保障個人財產權，被
告逕以「合理平衡各級政府負擔問題」之不當理由，以命令推翻當時仍有效之法律規
定，造成退休人員之權益受損，自屬有違命令與法律牴觸者無效之原則。三、八十四
年十月十七日兩院會銜公佈之「公教人員退休金其他現金給與補償金發給辦法」，緣
起於政府依據立法院修正公務人員退休法，刪除「其他現金給與」之附帶決議所促成
。但該辦法僅比照八十五年度公務人員相同俸額等級之俸薪或年功俸之百分之十五為
補發數額，未體認立法院修正條文之目的，仍扣百分之八十五退休金，何能謂之為
合理。四、政府之營利事業退休人員迄今仍可取領包括月領之主管津貼、職務津貼之
退休金；司法院釋字第四四七號解釋文指出，政務官退職酬勞金給與條例月俸額計算
標準所指月俸額，包括月俸、公費和其他現金給與，八十二年一月二十日修正前公務
人員退休法第八條第一項之月俸額與本俸有別，月俸額除本俸或月俸外，尚包括其他
現金給與在內。政府藉詞財政問題，不惜違背法律原則，以不當命令剋扣法定之「退
休金其他給與」，自非合法，應請將一再訴願決定及原處分撤銷，並命以原告屆齡退
休當時之公務人員退休法第八條第一項規定，補發「其他現金給與」金額及其遲延時
間加計利息，或依據八十四年十月十七日兩院會銜公佈之「公教人員退休金其他現金
給與補償金發給辦法」差額之百分之八十五部分等語。
被告答辯意旨略謂︰一、六十八年一月二十四日修正公布之公務人員退休法第八條規
定：「（第一項）本法所稱月俸額，包括實領本俸及其他現金給與。（第二項）前項
其他現金給與之退休金應發給數額，由考試院會同行政院定之。」揆其立法意旨，係
將其他現金給與之退休金應發給數額，授權考試院及行政院審酌政府財政狀況及現職
人員待遇與退休人員所得合理平衡等因素加以考量訂定。再查公務人員退休法施行細
則第十八條第一項規定：「本法第八條所稱實領本俸，為依俸給法規定之實領本俸或
年功俸。」準此，公務人員退休金之計算，在考試院會同行政院訂定發布其他現金給
與之退休金應發給數額前，係以公務人員俸給法規定之「實領本俸或年功俸」為基礎
，亦即以公務人員俸給法第四條附表「公務人員俸給表」所列俸點折算之俸額為依據
。而關於公務人員其他現金給與之退休金應發給數額，考試院前於六十八年三月間曾
函行政院洽商研訂，經行政院審慎研究，基於各級政府財政負擔之考量及退休人員所
得與現職人員待遇比較已能維持相當平衡，乃於同年五月七日函復考試院宜仍暫照現
職人員之本俸及本人實物代金作為計算退休給與之標準。惟考試院仍極重視退休金內
涵問題，自六十八年起復經多次函請行政院洽商研訂。然仍基於上述理由而未訂定。
嗣於七十八年二月及十一月，被告復兩度會同行政院人事行政局邀集財政部等有關機
關開會研商，認為對於退休金數額標準訂定與現職人員待遇如何維持合理平衡及各級
政府財政負擔等問題，仍有待深入研究，是以其他現金給與之退休金應發給數額，一
直未予訂定。二、司法院釋字第二四六號解釋：「公務人員之退休及養老，依法固有
請領退休金及保險養老給付之權利，惟其給付標準如何，乃屬立法政策事項，仍應由
法律或法律授權之命令定之。公務人員退休法第八條第二項就同條第一項所稱『其他
現金給與』之退休金應發給數額，授權考試院會同行政院定之。．．．而七十年六月
十二日行政院訂頒之全國軍公教人員待遇支給辦法第七條則對工作津貼及軍職幹部服
勤加給、主官獎助金，不列入退休（役）、保險俸額內計算，乃係斟酌國家財力而為
者，尚未逾越立法或立法授權之裁量範圍，與憲法並無牴觸。」故公務人員退休金其
他現金給與之退休金應發給數額，在考試院與行政院未會同訂定前，實無法據以執行
。由於政府多年來未能依公務人員退休法第八條第二項規定訂定公務人員退休金其他
現金給與應發給數額，且由於訂定上開應發給之合理數額確有困難，立法院乃於八十
一年十二月二十九日審議公務人員退休法部分條文修正草案時，通過刪除該項其他現
金給與規定，並作成附帶決議：「早期退休之公務人員，由於考試院及行政院迄未依
據原法第八條第二項訂定『其他現金給與』數額，致其權益遭受嚴重傷害。本法修正
通過後早期退休公務人員之權益，應由政府給與合理補償。」被告及行政院人事行政
局等有關機關基於如訂定其他現金給與應發給數額，則將涉及追溯補發及優惠存款等
問題，恐非政府財力所能負擔，此一長久以來一直無法解決之問題，將更懸宕難決，
乃依據上開立法院之附帶決議，多次與財主機關及退休人員代表研商合理之補償方案
，嗣於八十三年十一月二十三日在行政院人事行政局、主計處、財政部及被告與退休
人員代表協調會上，對於補償標準終於達成初步之共識，同意按同等級現職人員本俸
之相當百分比訂定補償標準，並決議由行政院人事行政局會同有關機關精算後提出結
論。案經行政院人事行政局積極協調財主機關及省市政府數度會商獲致共識意見，決
定按退休、撫卹、資遣人員八十五年度同等級現職公務人員俸額百分之十五作為每一
基數之補償金額，再乘以退休年資應領一次退休金基數之標準計算，並分三年發給。
行政院爰於八十四年七月三日以台八十四人政給字第二四四八八號函將上述有關公教
人員退休金其他現金給與補償標準暨其相關意見函送考試院，考試院即交由被告據以
擬具「公教人員退休金其他現金給與補償金發給辦法草案」，商得教育部、行政院人
事行政局及省市政府同意後，報經考試院於八十四年九月十四日院會審議通過，並於
八十四年十月十七日與行政院會銜發布施行，以為發放補償金之依據，並解決政府長
久以來無法訂定發給其他現金給與應發給數額之問題。三、六十八年一月二十四日修
正公布之公務人員退休法第八條規定之其他現金給與之退休金應發給數額，係授權考
試院會同行政院訂定，是以該項其他現金給與並非等同於扣除本（年功）俸後之各項
法定加給總額，已如前述。且上開規定於八十二年一月二十日經總統明令修正公布公
務人員退休法時業經刪除，並自八十四年七月一日施行，有關其他現金給與之退休金
已無訂定發給之法源依據，準此，依上開公務人員退休法辦理退休之公務人員，其退
休金基數內涵及其他現金給與補償金均未包括本（年功）俸以外之各項加給。因查警
察人員管理條例第三十五條規定：「警察人員之退休除依左列規定外，適用公務人員
退休法之規定．．．」是以，同依上開公務人員退休法辦理退休之警察人員，其退休
金基數內涵及其他現金給與補償金自亦應不包括各項加給。又立法院在審議上開公務
人員退休法修正草案刪除上開規定時，已瞭解行政機關無法訂定補發其他現金給與之
退休金應發給數額，爰決議「由政府給與合理補償」，考試院與行政院乃據以訂定「
公教人員退休金其他現金給與補償金發給辦法」，以為適當之補償。此項為維護退休
公教人員之權益所訂定之法規命令，於法洵屬適當，並無違誤等語。
    理  由
按六十八年一月二十四日修正公布之公務人員退休法第八條規定：「（第一項）本法
所稱月俸額，包括實領本俸及其他現金給與。（第二項）前項其他現金給與之退休金
應發給數額，由考試院會同行政院定之。」揆其立法意旨，係將其他現金給與之退休
金應發給數額，授權考試院及行政院審酌政府財政狀況及現職人員待遇與退休人員所
得合理平衡等因素加以考量訂定，並未明示應包括法定職務加給、專業加給及地域加
給等一切本俸以外之項目，否則，何須授權主管機關訂定其應發給數額。又公務人員
退休法施行細則第十八條第一項規定：「本法第八條所稱實領本俸，為依俸給法規定
之實領本俸或年功俸」準此，公務人員退休金之計算，在考試院會同行政院訂定發布
其他現金給與之退休金應發給數額前，係以公務人員俸給法規定之「實領本俸或年功
俸」為基礎，亦即以公務人員俸給法第四條附表「公務人員俸給表」所列俸點折算之
俸額為依據。而有關公務人員其他現金給與之退休金應發給數額，考試院前於六十八
年三月間曾函行政院洽商研訂，經行政院審慎研究，基於各級政府財政負擔之考量及
退休人員所得與現職人員待遇之比較已能維持相當平衡，乃於同年五月七日函復考試
院宜仍暫照現職人員之本俸及本人實物代金作為計算退休給與之標準。此後，考試院
復多次函請行政院洽商研訂，然仍基於上述理由而未訂定。七十八年二月及十一月，
被告兩度會同行政院人事行政局邀集財政部等有關機關開會研商，認為對於退休金數
額標準訂定與現職人員待遇如何維持合理平衡及各級政府財政負擔等問題，仍有待深
入研究，是以其他現金給與之退休金應發給數額，一直未予訂定，並非有關機關怠於
職責。另按司法院釋字第二四六號解釋：「公務人員之退休及養老，依法固有請領退
休金及保險養老給付之權利，惟其給付標準如何，乃屬立法政策事項，仍應由法律或
法律授權之命令定之。公務人員退休法第八條規定第二項就同條第一項所稱『其他現
金給與』之退休金應發給數額，授權考試院會同行政院定之。．．．而七十年六月十
二日行政院訂頒之全國軍公教人員待遇支給辦法第七條則對工作津貼及軍職幹部服勤
加給、主官助金，不列入退休（役）、保險俸額內計算，乃係斟酌國家財力而為者
，尚未逾越立法或立法授權之裁量範圍，與憲法並無牴觸。」故公務人員退休金其他
現金給與之退休金應發給數額，在考試院與行政院未會同訂定前，實無法規據以執行
。由於政府多年來未能依公務人員退休法第八條第二項規定訂定公務人員退休金其他
現金給與應發給數額，且由於訂定上開應發給之合理數額確有困難，立法院乃於八十
一年十二月二十九日審議公務人員退休法部分條文修正草案時，通過刪除該項其他現
金給與規定，並作成附帶決議：「早期退休之公務人員，由於考試院及行政院迄未依
據原法第八條第二項訂定『其他現金給與』數額，致其權益遭受嚴重傷害。本法修正
通過後，早期退休公務人員之權益，應由政府給與合理補償。」被告及有關機關基於
如訂定其他現金給與應發給數額，則將及追溯補發及優惠存款等問題，恐非政府財
力所能負擔，此一長久以來一直無法解決之問題，將更懸宕難決，乃依據上開立法院
之附帶決議，於八十三年十一月二十三日在行政院人事行政局、主計處、財政部及被
告與退休人員代表協調會上，對於補償標準達成初步之共識，同意按同等級現職人員
本俸之相當百分比訂定補償標準，並決議由行政院人事行政局會同有關機關精算後提
出結論。案經行政院人事行政局積極協調財政主管機關及省市政府數度會商獲致共識
意見，簽奉行政院核可，決定按退休、撫卹、資遣人員八十五年度同等級現職公務人
員俸額百分之十五作為每一基數之補償金額，再乘以退休年資應領一次退休金基數之
標準計算，並分三年發給。經行政院於八十四年七月三日以台八十四人政給二四四八
八號函將上述有關公教人員退休金其他現金給與補償標準暨其相關意見函送考試院，
考試院即交由被告據以擬具「公教人員退休金其他現金給與補償金發給辦法草案」，
商得教育部、行政院人事行政局及省市政府同意後，報經考試院於八十四年九月十四
日院會審議通過，並於八十四年十月十七日與行政院會銜發布施行，以為發放補償金
之依據，並解決政府長久以來無法訂定發給其他現金給與應發給數額之問題。本件原
告已依上開補償金給付辦法之規定，向被告領取補償金。惟原告以其於七十二年六月
一日間退休，依當時公務人員退休法第八條第一項，退休人員之月俸額包括「本俸」
及「其他現金給與」，惟退休時，僅領得按任職年資實領本俸發給退休金，並無其他
現金給與為由，向被告請求依公務人員退休法第八條第一項規定，補發其他現金給與
部分之退休金，經被告以八七台特三字第一五七三九四二號函否准所請，揆諸首揭說
明，核無不合。原告雖訴稱：六十八年一月二十四日修正公布之公務人員退休法第八
條規定之其他現金給與，應包括各種加給，「公教人員退休金其他現金給與補償金發
給辦法」，仍按本俸計算，且僅按俸額之百分之十五發給，剋扣應發予公務人員之其
他現金給與，顯有違誤云云。惟按原告退休時之公務人員退休法（六十八年一月二十
四日修正公布）第八條規定之其他現金給與之退休金應發給數額並非扣除本（年功）
俸後之各項法定加給總額，而係授權考試院及行政院訂定。然自該法公布施行迄八十
四年十月十七日考試院、行政院會同訂頒「公教人員退休金其他現金給與補償金發給
辦法」發布施行前，該兩院並未依「公務人員退休法」之規定訂定「其他現金給與」
之退休金應發給數額，致被告無從據以執行、發給，故該期間之退休人員均以當事人
之「實領本俸」及「本人實物代金」為退休金基數內涵計算並核發退休金。迨考試院
、行政院於八十四年十月十七日會同訂頒「公教人員退休金其他現金給與補償金發給
辦法」後，被告乃據以執行，依該辦法核發其他現金給與補償金予原告，原告均已領
迄，為渠所不爭，所稱其他現金給與係包含各項加給，尚非可採。上開「公教人員退
休金其他現金給與補償金發給辦法」係為維護退休公教人員之權益所訂定之法規命令
，乃斟酌國家財力，兼顧退休人員權益所訂定，就依公務人員退休法退休者給予同一
標準之補償，與憲法、原公務人員退休法第八條並不牴觸，亦未違反公平原則。至「
政務官退職條例」及其他國營事業單位之退休人員是否將本俸以外之其他現金給與併
於薪資之內計算退休金，均屬另案問題，與本案認定無涉。綜上所述，原告所述各節
，均無可採。原處分洵無違誤，一再訴願決定遞予維持，俱無不妥。原告起訴論旨，
非有理由，應予駁回。
據上論結，本件原告之訴為無理由，爰依行政訴訟法第二十六條後段，判決如主文。
中    華    民    國     八十八      年      十      月       八        日
                    行 政 法 院 第 四 庭
                                審 判 長 評  事      葉  振  權
                                         評  事      吳  錦  龍
                                         評  事      吳  明  鴻
                                         評  事      陳  光  秀
                                         評  事      尤  三  謀
右  正  本  證  明  與  原  本  無  異
                                         法院書記官  葛  雅  慎
中    華    民    國     八十八      年      十      月      十一       日
